最高法院民事判決　　　　　　　　　　　　　　　　八十七年度台上字第二二七號
　　上　訴　人　京華證券股份有限公司
　　法定代理人　吳必泰
　　訴訟代理人　謝青樺律師
　　被 上訴 人　修華瑛
　　訴訟代理人　牛湄湄律師
右當事人間請求損害賠償事件，上訴人對於中華民國八十六年四月二十二日台灣高等
法院第二審判決（八十五年度上字第一五六五號），提起上訴，本院判決如左：
    主  文
原判決廢棄，發回台灣高等法院。
    理  由
本件上訴人之法定代理人已變更為吳必泰，茲據其聲明承受訴訟，核無不合，先此
明。
次查上訴人主張：被上訴人為伊公司營業員，民國八十三年十二月一日，第一審共同
被告鄒勝利用人頭戶即訴外人張世平在伊公司開戶，以利炒作億豐、緯城股票。嗣於
八十四年一月六日鄒勝透過訴外人楊俊正向被上訴人下單，以每張新台幣（下同）五
十八元買進緯城股票十萬股，以每張一百十四元五角買進億豐股票十五萬股。同年月
七日、九日又分別以每張一百零九元買進億豐股票二十萬股及三十萬股。買賣成交後
，被上訴人以電話回報楊俊正，再傳真予鄒勝。詎鄒勝因所買進之股票下跌，而故意
違約，拒繳股款，致伊不得不委託訴外人元大證券股份有限公司予以賣出，因而受有
四千八百九十九萬二千四百八十七元之損失。鄒勝違反證券交易法，為侵權行為，被
上訴人明知非由客戶出具委託書，否則不得受理非本人之買賣，竟故意違反證券交易
法第七十條、證券商負責人與業務人員管理規則第十六條第二項第十七款等保護他人
之法律規定，擅自受理楊俊正之下單，以張世平名義買入前述股票，幫助鄒勝炒作，
已構成民法第一百八十四條第二項之侵權行為，依同法第一百八十五條規定，應與鄒
勝負連帶損害賠償責任。又依被上訴人簽具之員工認同書、切結書、同意書、營業員
薪資給付辦法，被上訴人應對客戶違約部分負賠償責任。其未盡受僱人之職責，違反
僱傭契約，擅自受理非本人買賣股票行為致伊受損害，亦應負債務不履行之損害賠償
責任等情。因而就前開損害額中先行請求命被上訴人與鄒勝連帶給付四百八十三萬二
千六百九十九元並加付法定遲延利息之判決。（第一審判命鄒勝給付部分，因鄒勝未
上訴，已告確定。）
被上訴人則以：上訴人之客戶張世平係以本人開戶、買賣、交割之方式與上訴人進行
委託股票買賣，伊不認識鄒勝，自無與之為共同侵權行為，更無違反證券商負責人與
業務人員管理規則第十六條第二項第十七款情事。縱有違反，因上訴人從未糾正，甚
且予以確認接單，並核發業績獎金，亦即因上訴人之同意而不構成侵權行為。至上訴
人依同意書等主張伊須負債務不履行責任，更屬無據等語，資為抗辯。
原審維持第一審所為上訴人敗訴之判決，無非以：上訴人主張鄒勝利用張世平名義在
伊公司開戶買賣股票，而由楊俊正代為下單買賣，嗣鄒勝因股價下跌而拒絕交割。被
上訴人除否認知悉鄒勝利用張世平名義開戶及幫助鄒勝炒作股票外，對上訴人主張之
其餘事實並不爭執。按證券商之客戶委託買賣股票下單時，依委託報告書及對帳單應
載事項準則第四條規定，應填製委託書，書面或當面委託者，於下單之際，即應於委
託書簽章，表明本人委託之旨，至於電話委託，依同準則第五條規定，則由受託證券
商先製作委託書，而於成交後委託人交付價金或證券時，由委託人補行簽章。是該條
已明示電話下單之買賣股票，不論委託人本人自行電話下單或由他人代為下單，委託
人於交割時，應於委託書補行確認為其本人委託而予簽章承認，於此情形即應認係本
人委託買賣而無非本人買賣之情形。查張世平於開戶之際即表示可能央請楊俊正代為
下單，此為兩造所不爭執。張世平買賣股票，有時雖由楊俊正代為電話掛單，惟均言
明為張世平買賣，且經張世平於成交後用印確認為本人下單，足證該下單在證券交易
制度上仍屬本人之買賣，而非非本人買賣。本件並無證券商負責人與業務人員管理規
則第十六條第二項第十七款所定「受理非本人或未具客戶委任書之代理人買賣或交割
」之情事。又前開規則第十六條第二項第十七款雖規定營業人員不得受理非本人下單
，然解釋上並非排除代理制度之特別規定，從而被上訴人抗辯下單之人雖為楊俊正，
然張世平於開戶時即表明由楊俊正代為下單，已授與代理權，即不屬非本人買賣。再
財政部證券管理委員會（下稱證管會）檢送有關京華敦化證券商違約查核資料中，上
訴人之補充說明亦載該客戶過去之受託買賣、交割往來記錄皆正常。台灣證券交易所
股份有限公司（下稱證交所）查核報告所載查核情形及結果為：審視有關交易憑證，
尚未發現不符規定。足證上訴人自認本件受託買賣過程並無不合規定之處，自無違反
證券商負責人與業務人員管理規則第十六條第二項第十七款之規定，亦即被上訴人之
行為尚無違反保護他人之法令。至證管會八十六年二月五日台財證（二）一一九二
二號函對於非本人之買賣交割固已明確解釋適用之原則，惟並未明示被上訴人違反上
開管理規則第十六條第二項第十七款及證券商管理規則第三十六條第十三款之規定，
且本件為本人委託買賣，上開證管會之解釋與本件不同，無適用餘地。又上訴人公司
為進行稽核，對於電話下單均有錄音，供稽核之用，而張世平於八十三年十一月間開
始交易，迄八十四年一月九日止，下單次數不少，上訴人於每日稽核查對中，從未對
被上訴人為糾正，顯見上訴人長期同意該等下單及接單。迄本件審理中，上訴人仍認
可營業員接受客戶委託他人電話下單，有錄音帶及成交資料為證，上訴人復不能證明
被上訴人有幫助鄒勝炒作股票之行為，足見被上訴人並無侵權行為情事。被上訴人既
無違反前揭證券商負責人與業務人員管理規則第十六條第二項第十七款擅自受理非本
人之買賣股票，自亦無違反員工認同書、切結書、同意書、營業薪資給付辦法所規定
之情形，上訴人主張被上訴人未善盡受僱人之職責，違反僱傭契約，擅自受理非本人
之買賣股票行為，致受損失，被上訴人應負債務不履行之賠償責任云云，即無可採等
詞，為其判斷之基礎。
查原審致證管會函主旨記載：「證券商之業務人員在受理非本人下單買賣股票時，是
否必須要求客戶提供委任書後始得為之，否則不應受理。本件被上訴人修華瑛在客戶
張世平未出具委任書之情況，受理非本人即統一證券公司營業員楊俊正以張世平帳戶
下單買進「緯城」及「億豐」股票約柒仟捌佰萬元之行為，有無違反證券商負責人與
業務人員管理規則第十六條第二項第十七款、證券商管理規則第三十六條第十三款之
規定﹖」（見原審卷七一頁）。證管會台財證(二)一一九二二號覆函記載：「依證交所
營業細則第七十五條第二項規定，『委託人未能親自委託買賣證券者，應以書面委託
代理人代為辦理』。本會訂定之證券商負責人與業務人員管理規則第十六條第二項第
十七款規定『證券商之負責人及業務人員不得受理非本人或未具客戶委任書之代理人
開戶、買賣或交割』，證券商管理規則第三十六條第十三款規定『證券商經營證券業
務，不得受理非本人或未具客戶委任書之代理人開戶、買賣或交割』；據此，證券商
之業務人員，在受理非本人下單買賣股票時，自應依前揭各規定辦理」（見原審卷七
二頁）。兩函互相對照，證管會上開覆函是否未指明被上訴人未取得客戶張世平之委
任書即接受非本人楊俊正之委託買賣，並未違反上開規定，非無研求餘地。原審未遑
深究，竟謂證管會上開覆函對於非本人之買賣交割固為明確解釋適用之原則，惟並未
明示被上訴人有違反上開管理規則第十六條第二項第十七款及證券商管理規則第三十
六條第十三款規定云云，不無可議。細繹證管會上開函件，所謂非本人之買賣，似指
委託人未親自委託買賣證券而言，此時應以書面委託代理人代為辦理。果爾，委託人
委託代理人以電話下單，能否謂係本人之買賣，即非無疑。倘此種交易方式不得謂為
本人之買賣，則事後縱經本人於交割時補行簽章，亦不得謂為本人之買賣。原審未為
詳求，遽謂本件已由委託人於成交後用印，自屬本人之買賣，無非本人買賣之情形，
無須以書面委託代理人楊俊正下單云云，亦欠允洽。又上訴人已於原審否認張世平於
開戶時有委任楊俊正代為下單之情事（見原審卷四九頁、一三四頁），原審竟謂上訴
人對被上訴人所辯張世平有委任楊俊正代為下單一節不爭執，更有違誤。再上訴人於
原審復主張客戶委託買賣過程中，僅營業員與客戶接觸，故是否由客戶本人下單，惟
有營業員知悉。而公司內部稽核乃事後查核，營業員若未取得客戶之委任書而違法接
受非本人下單買賣，內部稽核根本無任何書面資料得據以查核而得知其錯誤，更遑論
予以糾正。且本件違約事件發生之初，上訴人尚未知悉被上訴人有受理非本人下單之
違規情事，致證管會未就違規情事予以處罰，惟此並不表示被上訴人所為均符規定，
茲既查明被上訴人確有受理非本人下單之具體事實，被上訴人自應負擔損害賠償責任
等語（見原審卷一三五頁背面、一三六頁）。原審對上訴人此一主張未為審酌，徒以
上訴人於上開查核資料記載：張世平過去受託買賣、交割往來紀錄皆屬正常及證交所
查核報告記載：審視有關交易憑證，尚未發現不符規定云云，遽為上訴人不利之判斷
，亦有判決不備理由之違法。末查上訴人於原審主張：被上訴人提出之錄音帶及成交
資料與本案無關，蓋伊接受客戶以電話下單，但以客戶本人電話下單及具客戶委託買
賣委任書之代理人電話下單為限等語（見原審卷一三六頁）。原審未詳查該錄音帶及
成交資料所示受客戶委託之第三人是否亦不具委任書，遽謂迄本件審理中，上訴人仍
認可營業員接受客戶委託他人下單，足見被上訴人並無侵權行為之情事云云，亦有可
議。上訴論旨執以指摘原判決違背法令，聲明廢棄，為有理由。
據上論結，本件上訴為有理由，依民事訴訟法第四百七十七條第一項、第四百七十八
條第一項，判決如主文。
中      華      民      國    八十七    年      二      月     十二     日
                              最高法院民事第六庭
                                  審判長法官  蕭  亨  國
                                        法官  吳  正  一
                                        法官  楊  隆  順
                                        法官  陳  淑  敏
                                        法官  黃  義  豐
      右正本證明與原本無異
                                              書  記  官
中      華      民      國    八十七    年      二      月    二十三    日
